【裁判字號】    90,上易,1345
【裁判日期】    900607
【裁判案由】    侵占
【裁判全文】
臺灣高等法院高雄分院刑事判決          九十年度上易字第一三四五號
    上訴人
    即被告  乙○○
    選任辯護人  謝秋蘭
右上訴人因侵占案件，不服臺灣高雄地方法院九十年度自字第六九號中華民國九十年
六月七日第一審判決，提起上訴，本院判決如左：
      主      文
上訴駁回。
      事實及理由
一、本案經本院審理結果，認第一審判決認事用法及量刑均無不當，應予維持，並引
    用第一審判決書記載之事實、證據及理由（如附件）。
二、被告陳志堅於原審審理時，經訊以「基椿所有權為何人﹖」，答稱：「是自訴人
    所有，我是基於好意並節省運費才（讓自訴人）暫放在安泰（公司），而且我們
    對賣基椿內行，自訴人還委託我們賣」等語（原審卷第四三頁），顯見被告之安
    泰公司與自訴人佳大公司於八十八年十一月三日訂立切結契約書之當日，如原判
    決附表所載之系爭基椿所有權已歸屬自訴人公司所有，自訴人聲稱只因自訴人公
    司無銷售基椿之管道，才將基椿存放被告之安泰公司等語，核與被告上開陳述相
    符，自堪信為真實，被告仍執陳詞，辯稱系爭基椿所有權仍歸被告之安泰公司，
    簽訂切結契約書之真意，係為保全自訴人未受清償之貨款債權，應不足採。
三、被告於本院審理時提出之售予幸運水泥公司集團之合約書所示，其出售之基椿全
    部係六００ＭＭ×一七ＭＬ、六００ＭＭ×一六ＭＬ、六００ＭＭ×一八ＭＬ規
    格，亦即安泰公司移轉予自訴人佳大公司之基椿規格型態，足證被告出售之基椿
    ，全係自訴人所有部分，然被告出售該基椿之價款為新台幣九百零三萬六千元，
    被告竟虛列清單一紙，諉稱售價只有四百九十二萬元，且經自訴人請求，於原審
    始終未提出其與買主問之買賣契約相關資料，益證其確未曾徵得自訴人同意，而
    擅自出售系爭基椿與杹人，否則何須遮掩虛報﹖況依上開買賣契約書第一款所載
    ，海運費及卸貨費均由甲方（即買主）負擔，惟被告竟向自訴人謊稱運輸費與裝
    卸費用幾達一百餘萬元，而硬加扣除，只付給自訴人三百萬元，益見被告自始即
    有不法所有之意圖。
四、被告上訴指摘原判決論罪科刑為不當，非有理由，應予駁回。
五、據上論斷，應依刑事訴訟法第三百六十八條、第三百七十三條，判決如主文。
中    華    民    國      九十      年       十       月       九       日
                              臺灣高等法院高雄分院刑事第九庭
                                  審判長法官  張明松
                                        法官  江泰章
                                        法官  陳吉雄
右正本證明與原本無異。
不得上訴。
                                      書記官  沈有進
中    華    民    國      九十      年       十       月      十二      日
                                                                        Ｆ
附件：
臺灣高雄地方法院刑事判決                              九十年度自字第六九號
    自  訴  人  甲○○○股份有限公司
                          設台南縣永康市○○○路三一七巷一六號
    法定代理人  曾林昭子  住同右
    自訴代理人  郭國益  律師
    被      告  乙○○  男四十四歲（民國○○○年○月○日生）
                        身分證統一編號：Ｄ一二七五六九五四號
                        住高雄縣大樹鄉○○村○○路八十號
右列被告因侵占案件，經自訴人提起自訴，本院判決如左：
    主  文
乙○○意圖為第三人不法之所有，而侵占自己持有他人之物，處有期徒刑壹年。
    事  實
一、乙○○為設址在高雄縣大樹鄉○○村○○路八十號安泰水泥製品股份有限公司（
    下稱安泰公司）之法定代理人，亦為安泰公司實際經營者，安泰公司前向甲○○
    ○股份有限公司（下稱佳大公司）購買鋼棒用以生產水泥製品基椿，共計積欠佳
    大公司貨款新台幣（下同）一千三百十九萬二千零九十七元迄未清償，佳大公司
    乃與安泰公司於民國八十八年十一月三日訂立切結契約書，約定由安泰公司將其
    所有如附件所示基椿移轉所有權予佳大公司以抵償欠款，基椿仍寄放在安泰公司
    內，安泰公司不得自行任意出售、遷移，於徵得佳大公司同意出售之數量及價格
    後始得變賣，然乙○○竟意圖為第三人即安泰公司不法之所有，覓得買主後，未
    徵得佳大公司之同意，自行與買主約定價格及數量，於八十九年五月五日將佳大
    公司所有而由乙○○持有如附表所示之基椿裝載運至高雄港出口，而侵占自己持
    有佳大公司之物，適為佳大公司員工業務代表段志誠在安泰公司發覺有異，加以
    阻止，然該批基椿仍被運往高雄港，嗣後經佳大公司分別於八十九年五月十日及
    同年月十九日以存證信函通知安泰公司解決，乙○○始於八十九年八月十日將出
    售所得其中三百萬元給付予佳大公司。
二、案經佳大公司提起自訴。
    理  由
一、訊據被告乙○○矢口否認有何侵占犯行，辯稱：佳大公司雖與安泰公司於八十八
    年十一月三日簽訂切結契約書，惟真意不在於移轉所有權，而係以安泰公司所有
    之基椿作為佳大公司貨款債權之擔保，並設定動產抵押權，但為預防抵押期間屆
    滿後安泰公司仍未清償貨款，乃事先約定抵押物所有權移轉佳大公司所有，並於
    八十八年十二月二十一日設定動產抵押權，依動產擔保交易法第二十三條之規定
    ，該切約契約書約定基椿所有權歸佳大公司所有之約定無效。退步言之，縱認該
    約定有效，但安泰公司僅單純為佳大公司占有而負保管之責，被告並未持有基椿
    ，且基椿亦未現實交付佳大公司，佳大公司未取得基椿所有權，況安泰公司出售
    前已告知佳大公司業務代表段志誠將出售以每公尺七百元之價格變賣基椿求現，
    並徵得佳大公司之同意，佳大公司業務主任段志誠因而知悉該批基椿於八十九年
    五月五日出口至菲律賓，事後雙方亦曾就出售之價格討價還價，佳大公司同意扣
    除管消費用後剩餘貨款為三百萬元，該公司業務代表段志誠並親赴安泰公司領取
    面額各一百五十萬元支票二紙，足認被告並無侵占犯行等語。
二、經查：
（一）被告為安泰公司之法定代理人，安泰公司積欠自訴人貨款一千三百十九萬二千
      零九十七元未清償，雙方於八十八年十一月三月簽訂切結契約書，復於八十八
      年十二月二十一日以安泰公司所有如附表所示之基椿設定動產抵押權予自訴人
      等情，為被告與自訴人代理人於本院審理中陳述明確，且有切結契約書、經濟
      部八十八年十二月二十一日八八府建工字第二三四五九０號公告、動產擔保交
      易登記標的物明細表、動產擔保交易（動產抵押）登記證明書、公司變更事項
      卡、庫存明細表各一份、支票及退票理由單各二件為證。
（二）被告代表安泰公司與自訴人於八十八年十一月三日簽訂之切結契約書載明：「
      茲因乙方（指安泰公司）積欠甲方（指自訴人）貨款一千三百十九萬二千零九
      十七元整未清償，案經雙方協議，同意以左列條款妥為處理，並經乙方確認、
      切結：壹、乙方欠甲方之貨款，乙方同意以該公司現有庫存基椿成品600mm規
      格共十一種共計一千零七十三支，作為抵償甲方之貨款，確實無訛。貳、「所
    有權歸屬」自本切結書簽訂之日起，右開成品全部歸屬甲方所有，並經雙方實
      際點交完竣。參：保全措施：乙方對抵償貨款之庫存成品，現交由乙方保管，
      應對甲方負完全保管責任，不得有任意移動、出售之情事，否則視同盜賣、竊
      佔之不法行為，並接受法律之嚴厲制裁。肆、甲方處理之協助：甲方得自行或
      委託他人代為處理出售事宜，處理期間，乙方應全力協助出貨作業安全出廠並
      負開立發票之責。：：：柒、特約條款：六、乙方於徵得甲方之同意（包括數
      量及價格後），得就上開庫存成品辦理出售，但其所得貨款應交付甲方作為清
      償甲方之貨款之一部份」等語，此觀諸切結契約書自明。據此，足證案外人安
      泰公司與自訴人約定於訂立切結契約書當日即八十八年十一月三日安泰公司所
      有附表所示之基椿所有權已歸自訴人公司所有，以抵償積欠自訴人一千三百十
      九萬二千零九十七元之貨款債務，但安泰公司則受自訴人之寄託保管基椿，安
      泰公司覓得買主後，需徵得自訴人同意數量及價格，始得出售，所得貨款應交
      由自訴人以清償貨款等情，堪以認定。
（三）按動產抵押者，謂抵押權人對於債務人或第三人不移轉占有而就供擔保債權之
      動產設定動產抵押權，於債務人不履行契約時，抵押權人得占有抵押物，並得
      出賣，就其賣得價金優先於其他債權而受清償之交易；契約約定於債權已屆清
      償期而未為清償時，抵押物之所有權移屬於抵押權人者，其約定為無效；動產
      擔保交易法第十五條、第二十三條分別定有明文。本件被告代表安泰公司與自
      訴人於八十八年十一月三日簽訂切結契約書時，為擔保安泰公司履行積欠自訴
      人之貨款，乃又約定如附表所示基椿設定動產抵押權予自訴人，此觀諸切結契
      約書載明：「柒、特約條款：四、為確保貸款之履行，乙方同意由甲方辦理動
      產抵押權，乙方應協同甲方辦理」自明，並有上開切結契約書一紙在卷可參，
      且與自訴人指訴其取得所有權後，為更能確保貨款債權之實現，乃又設定動產
      抵押權等情相符。被告辯稱雙方真意不在於移轉所有權，而係以安泰公司所有
      之基椿作為佳大公司貨款債權之擔保，設定動產抵押權，僅為預防抵押期間屆
      滿後安泰公司仍未清償貨款，乃事先約定抵押物所有權移轉佳大公司所有云云
      ，即非可採。又自訴人既於八十八年十一月三日取得如附表所示基椿之所有權
      ，則安泰公司以債務人之身分於八十八年十二月二十一日提供如附表所示之基
      椿為債權之擔保，設定動產抵押權予債權人即自訴人，雖形式上設定動產抵押
      權，並經登記在案，然與自訴人本已享有基椿所有權之權利內容及動產抵押之
      設定要件不合，該動產抵押權設定之法律行為自不成立。又本件自訴人取得基
      椿所有權在先，其後始取得形式上動產抵押權，且自訴人與安泰公司並未約定
      債權已屆清償期而未為清償時，抵押物之基椿所有權移屬於抵押權人即自訴人
      ，則被告辯稱自訴人與安泰公司間關於如附表所示基椿所有權移轉之約定無效
      ，於法未合，自不可信。
（四）被告辯稱安泰公司並未實際點交基椿予安泰公司，僅單純約定安泰公司為自訴
      人占有而負保管之責，並無間接占有之法律關係，尚不成立占有改定，自訴人
      並未取得基椿之所有權一節，按動產物權之讓與，非將動產交付，不生效力；
      讓與動產物權，而讓與人仍繼續占有動產者，讓與人與受讓人間，得訂立契約
      ，使受讓人因此取得間接占有，以代交付；受寄人對於他人之物為占有者，該
      他人為間接占有人；民法第七百六十一條第一項前段、第二項、第九百四十一
      條分別定有明文。本件自訴人與安泰公司約定如附表所示基椿所有權歸自訴人
      公司所有，以抵償積欠自訴人一千三百十九萬二千零九十七元之貨款債務，安
      泰公司則受自訴人之寄託保管並繼續占有基椿，詳如前述，故而自訴人公司取
      得基椿所有權後，雖安泰公司未將基椿現實交付自訴人，惟安泰公司因與自訴
      人已訂立切結契約書，約定由安泰公司繼續占有基椿，而依法成立占有改定之
      法律關係，則自訴人既為基椿之所有人，且為間接占有人，而安泰公司則為直
      接占有人至為明確，被告上開辯解，自無可採。
（五）證人即自訴人業務代表段志誠於本院審理中到庭證述：於八十九年四月間同業
      間風聞安泰公司出售一批基椿，我於八十九年四、五月間多次至安泰公司查看
      佳大公司寄放之基椿，於八十九年五月五日見與佳大公司所有規格相同之基椿
      吊上貨車準備運出，但安泰公司杜源泉副理否認該批基椿為佳大公司所有，仍
      將基椿運出，我駕車跟隨載基椿之貨車，追至宏平路與臨海路口時，失去該貨
      車之行蹤，乃將此情向佳大公司報告，被告事前未告訴我他要賣出基椿，且未
      告訴我出售之價格，我也無權決定是否同意等語（本院九十年三月八日、九十
      年三月二十二日、九十年五月八日訊問筆錄），證人即自訴人業務部經理陳正
      平證稱：基椿寄放在安泰公司後，我與總經理吳大和偶而會叫段志誠至安泰公
      司查看貨物情形，被告先前從未向佳大公司人員提及要出售基椿之事，佳大公
      司亦未同意乙○○出售之數量及價格，是段志誠於發現被告將基椿賣掉後，向
      佳大公司報告，佳大公司乃寄發存證信函予被告等語（本院九十年三月二十二
      日訊問筆錄），證人即自訴人副總經理黃清雄則陳稱：段志誠於八十九年五月
      六日向我報告基椿已被賣掉，佳大公司於八十九年五月十日以存證信函通知安
      泰公司出面解決，被告於八十九年五月下旬或六月上旬才找我談論出賣基椿經
      過情形，我要求他提出與買方訂立之合約書，但他一直不提出來等語（本院九
      十年四月六日訊問筆錄），證人即自訴人總經理吳大和則證稱：段志誠風聞被
      告要賣貨，所以我要求段志誠至安泰公司查看，基椿被盜賣後，段志誠有告訴
      我，之後被告才來跟我說僅賣了三、四百萬元，還要扣掉一些費用等語（本院
      九十年五月八日訊問筆錄），足認被告於出售保管持有自訴人所有如附表所示
      之基椿前，未得自訴人之同意甚明。
（六）自訴人分別於八十九年五月十日及同年月十九日以存證信函通知安泰公司解決
      ，此有存證信函第二０六號、二二九號在卷可參。若被告辯稱自訴人事前同意
      被告出售基椿，且同意買賣之價格及數量為可採信，則該批基椿可賣得之價金
      若干，當為自訴人所知悉，衡諸常情，自訴人理應於相當期間內等候被告向買
      主收取貨款後，再向被告取回賣得之款項為是，然自訴人於八十九年五月五日
      基椿運出安泰公司後之八十九年五月十日、同年月十九日先後二次寄發存證信
      函予安泰公司，距被告將基椿運送出口之時間不過五日及十四日，再觀諸自訴
      人於八十九年五月十日寄予安泰公司之存證信函謂：「未經本公司同意，亦不
      聽本公司業務代表段志誠當場勸阻，擅自移動並運出廠外」等語，於八十九年
      五月十九日寄予安泰公司之存證信函謂：「近以本公司風聞台端公司接獲外銷
      訂單乙批，擬將出貨，屢經查詢，均不得要領，乃責由本公司業務代表段志誠
      於本年四月底起赴貴公司明查暗訪，詎貴公司竟反切結書之規定，非僅私自移
      動抵押品且非法盜賣約有新台幣五百萬元之貨品，雖經本公司代表當場勸阻，
      台端卻置之不理，且貴公司之杜副理又偽稱非抵押品」等語，於短短數日內迭
      次明確表明被告未得自訴人同意出售基椿之行為。又若自訴人事前同意出售基
      椿，且同意買賣之價格及數量，則被告與覓得買主間之買賣重要內容既為自訴
      人事前知悉，自無商業秘密之可言，然被告僅提出其自行製作買賣數量、價格
      、金額之安泰對甲○○○清單一紙為證，但被告於本院審理中陳稱：其與買主
      間關於如附表所示基椿之買賣內容屬商業機密，不願提出買賣契約書相關資料
      等語（本院九十年四月六日訊問筆錄），據此，益徵證明自訴人指訴被告未得
      被告同意擅自出售如附表所示基椿之事實為可採信。
（七）至被告所舉證人即安泰公司副總經理陳連發於本院審理中到庭證稱：佳大公司
      業務均由被告負責，在被告出售如附表所示基椿前，我曾聽段志誠與被告談到
      出賣設定抵押品基椿之事，之後我就先行離開，談論之細節我不清楚等語（見
      本院九十年三月二十二日訊問筆錄），又證人即安泰公司副理杜源泉證稱：安
      泰公司之基椿數量很多，但因債權人很多，只知有些基椿已歸債權人所有，但
      不知何基椿屬何債權人所有，乙○○叫我出貨，我就遵命辦理，其餘事情，我
      一概不知，我不知道被告是否有於八十九年五月五日將自訴人之基椿賣掉，也
      不記得段志誠於八十九年五月五日有無來安泰公司問我何事等語（九十年四月
      十九日訊問筆錄），據上開證人陳連發及杜源泉之證詞，尚不能證明自訴人確
      有同意被告出售基椿。又被告雖於八十九年五月十五日亦以存證信函函覆自訴
      人謂：「在出售前，本公司確曾以口頭明確告知貴公司，；：：故貴公司亦同
      意出售變現始能得悉本公司會於今年五月五日出售抵押品予菲律賓廠商，並派
      遣貴公司人員段志誠先生前來本公司監督出貨之情形」云云，並提出存證信函
      第二九二號在卷可憑，然被告此部分陳述，既無證據證明之，且與常情不合，
      尚無從憑此為有利被告之認定。
（八）另被告雖提出錄音帶一捲、譯文一份及匯款回單一紙為證，欲證明自訴人事前
      同意出售如附表所示基椿一節，然查，被告任意出售基椿後，自訴人旋即寄發
      存證信函予安泰公司，被告因而知悉其犯行已被自訴人知悉，故而展開協商，
      而上開錄音係於八十九年七月四日安泰公司經理吳大和、副總經理黃清雄、經
      理陳正平、業務主任段志誠與安泰公司董事長即被告、副總經理陳連發、業務
      員高大益在自訴人會議室之交談，內容則就被告出售基椿所得若干、被告應給
      付自訴人買賣價款若干、及被告提及其出售所得約四百九十餘萬元等問題加以
      討論。但被告未得自訴人同意出售基椿在前，以自訴人即債權人之立場，向債
      務人即被告追償擅自出售基椿所得價金以減少損失，乃為事理之常，自不得僅
      以自訴人事後與被告談論應清償之金額若干及其後收受三百萬元，遽認自訴人
      自始同意被告出售如附表所示之基椿。
（九）至被告又辯稱基椿為安泰公司所持有，被告並非持有人，安泰公司出售基椿之
      行為，與被告無涉，被告應不構成侵占罪云云，經查：依切結契約書之記載，
      自訴人將如附表所示基椿委由安泰公司保管寄託，然自訴人及安泰公司均為法
      人，而寄託行為為事實行為，法人本身不可能為事實行為，實係由法人之機關
      為事實上之寄託行為，被告為安泰公司之法定代理人，且為實際經營者，為法
      人之機關，如附表所示之基椿實係由被告負責保管持有，堪可認定。
（十）綜上各情，被告意圖為安泰公司不法之所有，而侵占其所持有自訴人之基椿，
      罪證明確，犯行至堪認定。
三、核被告乙○○所為，係犯刑法第三百三十五條第一項侵占罪。爰審酌被告因經營
    公司不善，面臨經濟危機，於受託保管自訴人即債權人之物之際，竟意圖不法所
    有而侵占自訴人之物，擅自出售，惟於犯後已將侵占價值約五百萬元基椿所賣得
    貨款，給付自訴人其中三百萬元等一切情狀，爰量處如主文所示之刑。
四、自訴人另以：被告擅自將設定動產抵押登記如附表所示之基椿出售，致生損害於
    自訴人，另涉犯動產擔保交易法第三十八條罪嫌云云。訊據被告堅決否認有何違
    反動產擔保交易法之犯行，辯稱：安泰公司徵得自訴人同意始出售基椿，自訴人
    亦同意扣除各項費用後剩餘貨款為三百萬元，自訴人已領取完畢，其債權並未受
    損，核與動產擔保交易法第三十八條之構成要件不合等語。經查：
（一）按動產擔保交易法第三十八條規定動產擔保交易之債務人，意圖不法利益，將
      標的物遷移、出賣、出質、移轉、抵押或為其他處分，致生損害於債權人者，
      係因特定關係成立之罪，其犯罪主體須為動產擔保交易之債務人，亦即限於依
      法訂立動產抵押在契約上負有債務之人，為構成本罪之特別構成要件，至於債
      務人之法定代理人，除有刑法第三十一條教唆、幫助或與債務人共同實施之情
      形，應以共犯論外，不能單獨成立本罪，最高法院八十四年度台非字第一四０
      號判決參照。則動產擔保交易法第三十八條之罪，係以動產擔保交易之債務人
      為犯罪主體，法人為債務人時，法人之負責人僅係債務人之法定代理人，非屬
      債務人，並非上開犯罪之主體（台灣高等法院八十二年上易字第九四號判決參
      照）。
（二）本件自訴人與安泰公司就如附表所示基椿設定動產抵押權，債務人為安泰公司
      ，此有經濟部八十八年十二月二十一日八八府建工字第二三四五九０號公告、
      動產擔保交易登記標的物明細表、動產擔保交易（動產抵押）登記證明書各一
      份在卷可證，足認動產擔保債務人為安泰公司，被告雖為安泰公司之法定代理
      人，惟非債務人，揆諸首開說明，被告並非動產擔保交易法第三十八條之犯罪
      主體，自不構成本罪。茲因自訴人認被告涉犯此部分罪嫌與前開本院論罪科刑
      侵占罪間，有裁判上一罪關係，爰不另為無罪之諭知。
五、據上論斷，應依刑事訴訟法第二百九十九條第一項前段、第三百四十三條、刑法
    第三百三十五條第一項、罰金罰鍰提高標準條例第一條前，判決如主文。
中      華      民      國      九十      年      六      月    七    日
                                  臺灣高雄地方法院刑事第四庭
                                      法  官  張  桂  美
右正本證明與原本無異。
如不服本判決，應於判決送達後十日內，向本院提出上訴狀。
                                      書記官  吳  金  霞
中      華      民      國      九十      年      六      月    七    日


司法院資訊處製作；財團法人民間司法改革基金會備份。
